【裁判字號】    94,訴,6305
【裁判日期】    950621
【裁判案由】    確認股東會決議無效等
【裁判全文】
臺灣臺北地方法院民事判決              94年度訴字第6305號
原      告  甲○○ ○○○○○.
法定代理人  丙○○
原      告  丁○○
前列二人共同
訴訟代理人  王坤成律師
被      告  中央貿易開發股份有限公司
法定代理人  乙○○
訴訟代理人  洪堯欽律師
訴訟代理人  張冀明律師
訴訟代理人  陳世杰律師
複代理人    顧念妮律師
上列當事人間確認股東會決議無效等事件，本院於民國九十五年
五月二十九日言詞辯論終結，判決如下：
    主  文
原告之訴駁回。
訴訟費用由原告負擔。
    事實及理由
一、原告主張原告丁○○與訴外人錢鵬倫、丁善理（於民國93年
    9 月23日死亡）三位股東各以本人、家屬或投資公司之名義
    ，共同投資被告公司，並各自擁有大約l/3之股權（原告丁
    ○○與R&D Investments INC.公司合計持股30％、錢鵬倫與
    WynnerGroupLtd.BVI公司、錢世皓、錢世暉、牛平合計持股
    25％、丁善理與晉成投資股份有限公司合計持股30％、三位
    股東另行投資平均持有之FortunaDevelopmentCORP.
    Caymanlsland持股10％、MaximaResourcesCorporation持股
    5％)。被告公司董事及監察人之任期於94年6月屆滿，被告
    公司於94年9月30日召開股東臨時會改選董事及監察人。惟
    錢鵬倫與丁家家族聯手提出公司章程修正案，提案於章程第
    17條第2項增訂：「本公司董事及監察人之選舉採用連記法
    ，股東之持股，每一股有與應選席次相同之選舉權數，股東
    行使選舉權時，應將所行使之每一股選舉權數各別投於不同
    之被選舉人，不得重複投予相同之被選舉人，亦即每一股東
    投予單一被選舉人之最高選舉權數不得超過其持股總數，由
    所得選票代表選舉權較多者，當選為董事或監察人。」，原
    告當場提出異議並提案修正刪除上述規定，亦遭其2/3之多
    數股權聯手否決；後來選舉結果，原告l/3股權支持之一席
    董事僅獲計有效選舉權數5,940,000 (總選舉權數為5,940,
    000股*5席=29,700,000權數，全數投予一被選舉人，但因受
    限投予上開章程之規定單一被選舉人之最高選舉權數不得超
    過持股總數5,940,000，超過部分之權數23,760,000被錢鵬
    倫與丁家家族認定無效），錢鵬倫與丁家家族支持之五席董
    事與一席監察人則因彼此選舉權數互投，分別計得選舉權數
    董事錢鵬倫為13,859,999，董事錢世明、蔡清雲、丁廣鉉、
    洪堯欽、及監察人謝璧蓮均為13,859,998 ，自行宣告全部
    當選。被告公司上開章程變更案，並非排除累積投票制 (每
    一股份有與應選出董事人數相同之選舉權) 改採「每股僅有
    一個選舉權」，而係維持累積投票制之選舉權數計算方式，
    卻限制投予單一被選舉人之最高選舉權數不得超過其持股總
    數，亦即不得全數集中選舉一人，強制應將每一股選舉權數
    各別投於不同之被選舉人，禁止重複投予相同之被選舉人，
    形同剝奪少數股東之股份選舉自由與權利，實質上成為集有
    半數以上股份之股東或集團即可囊括全部董事與監察人席次
    ，不僅少數股東永無當選董事與監察人參與經營管理或監督
    之機會，股權平等之原則遭到扭曲侵害，亦與現今推展公司
    治理之法理背道而馳。可見被告公司上開限制股東行使選任
    董事及監察人選舉權之公司章程變更案內容，已違反公司法
    第179條第1項規定之股東表決權平等原則，而屬無效。被告
    公司上開限制股東行使選任董事及監察人選舉權之公司章程
    變更案內容，既屬違法而無效，基此無效之選舉方式而選任
    董事錢鵬倫、錢世明、蔡清雲、丁廣鈜、洪堯欽，與選任監
    察人謝璧蓮之股東會決議，自應予撤銷。爰聲明：(一)確認被
    告公司於94年9月30日股東臨時會增訂公司章程第17條第2項
    有關董事監察人選舉方式規定之決議無效。(二)被告公司於94
    年9月30日股東臨時會選任董事錢鵬倫、錢世明、蔡清雲、
    丁廣鉉、洪堯欽，與選任監察人謝璧蓮之股東會決議，應予
    撤銷。
二、被告辯稱：(一)原告訴之聲明第二項請求撤銷被告選任董事及
    監察人之決議，係引用公司法第189條之規定，原告顯認該
    選任董事及監察人之決議有效，且據以選任之規定有效，僅
    係該選任方式違反該規定。按被告選任之董事及監察人係依
    該股東會決議所變更之章程內容辦理，則原告一方面主張該
    變更章程之內容當然無效，另一方面竟又承認依該內容所選
    任之董事及監察人有效。是其第一、二項之聲明顯相互矛盾
    。(二)現行公司法第198條允許公司章程自行訂定董事、監察
    人選舉方式，公司法第198條於90年11月12日修正廢除累積
    投票制之強制適用，上開規定亦準用於監察人之選舉，由公
    司法之修正目的及其內容，顯見公司法順應各國潮流，允許
    公司得以章程排除累積投票制之適用，以避免累積投票制所
    帶來之董事會內部派系對立、運作喪失機動性及效率性、公
    司業務執行窒礙難行。倘如原告所主張，被告不得依公司法
    第198條之規定修正章程，原告無異否定公司法第198條之效
    力，原告之主張實無理由。(三)本件原告並未表明其行使撤銷
    訴權之依據，究係股東會之召集程序違反法令或章程，抑股
    東會之決議方法違反法令或章程？原告之主張，尚嫌不夠明
    確。且原告於系爭股東會依修正後之章程進行董監事選舉時
    ，並未對修正後之選舉方式表示異議，原告並未合法取得公
    司法第189條之撤銷訴權，又系爭股東臨時會係於94年9月30
    日召開並為決議，依公司法之規定，原告應自該日起30日內
    ，提起公司法第189條所定之撤銷決議之訴，原告竟遲至94
    年10月31日始提起，顯已遲誤該期間，是原告之請求顯無理
    由等語。爰聲明：原告之訴駁回。
三、兩造不爭執之事實：
（一）原告係被告公司之股東。
（二）被告公司於94年9月30日召開股東臨時會改選董事及監察
      人，於章程第17條第2項增訂：「本公司董事及監察人之
      選舉採用連記法，股東之持股，每一股有與應選席次相同
      之選舉權數，股東行使選舉權時，應將所行使之每一股選
      舉權數各別投於不同之被選舉人，不得重複投予相同之被
      選舉人，亦即每一股東投予單一被選舉人之最高選舉權數
      不得超過其持股總數，由所得選票代表選舉權較多者，當
      選為董事或監察人。」。並基該選舉方式而選任錢鵬倫、
      錢世明、蔡清雲、丁廣鈜、洪堯欽為董事，及選任謝璧蓮
      為監事。
四、按股東會選任董事時，除公司章程另有規定外，每一股份有
    與應選出董事人數相同之選舉權，得集中選舉一人，或分配
    選舉數人，由所得選票代表選舉權較多者，當選為董事。第
    178條之規定，對於前項選舉權，不適用之，公司法第198條
    定有明文。又上開規定於監察人準用之，公司法第227條亦
    有明文之規定。公司法修正前之第198條對於董事、監察人
    之選舉方式，向採累積投票制，惟累積投票制雖可保障少數
    股東，防止股東會多數派以其優勢把持選舉。然而，由於少
    數股東之參與，將導致董事會利益之對立，有礙公司業務順
    利執行之虞。基此，公司法第198條乃於90年11月12日修正
    廢除累積投票制之強制適用，此觀諸公司法第198條修正理
    由「按董事之選任方式，係屬公司內部自治事宜，公司法乃
    參酌日本商法第256條之3之規定，增列『除公司章程另有規
    定外』，俾為性處理」自明（見被告提出之立法院公報第90
    卷第51期院會紀錄第256頁）。申言之，董事、監察人之選
    舉，原則上採累積投票制，惟董事、監察人之選任方式，係
    屬公司內部自治事宜，公司法順應各國潮流，允許公司得以
    章程排除累積投票制之適用，以避免累積投票制所帶來之董
    事會內部派系對立、運作喪失機動性及效率性、公司業務執
    行窒礙難行，從而達成公司經營上之一體性。經查，被告公
    司於94年9月30日召開股東臨時會改選董事及監察人，提案
    於章程第17條第2項增訂：「本公司董事及監察人之選舉採
    用連記法，股東之持股，每一股有與應選席次相同之選舉權
    數，股東行使選舉權時，應將所行使之每一股選舉權數各別
    投於不同之被選舉人，不得重複投予相同之被選舉人，亦即
    每一股東投予單一被選舉人之最高選舉權數不得超過其持股
    總數，由所得選票代表選舉權較多者，當選為董事或監察人
    。」，核該董事、監察人之選舉方法「股東行使選舉權時，
    應將所行使之每一股選舉權數各別投於不同之被選舉人，不
    得重複投予相同之被選舉人」，實係排除累積投票制之適用
    ，揆諸前揭說明，此乃公司內部自治事項，該等董事、監察
    人之選舉方式，並未違反公司法之規定。又按公司各股東，
    除有第157條第3款所訂特別股之情形外，每股有一表決權，
    公司法第179條第1項定有明文。此為表決權平等原則之規定
    ，亦為股東平等原則之具體表現。惟所謂「股東平等原則」
    ，就股份有限公司之本質而言，係指公司對股東持有之每一
    股份概予平等待遇而言。查被告公司章程增訂之上開選舉方
    式給予個別股東所持有之每股，均具有與應選席次相同之選
    舉權數，殊無差別待遇，自無違反表決權平等及股東平等原
    則，是原告主張被告公司上開限制股東行使選任董事及監察
    人選舉權之公司章程變更案內容，違反公司法第179條第1項
    規定之股東表決權平等原則，而屬無效，而基此無效之選舉
    方式選任董事董事錢鵬倫、錢世明、蔡清雲、丁廣鈜、洪堯
    欽，與選任監察人謝璧蓮之股東會決議，應予撤銷云云，均
    無理由。
五、從而，原告據以提起本訴，請求確認被告公司於94年9月30
    日股東臨時會增訂公司章程第17條第2項有關董事監察人選
    舉方式規定之決議無效，及撤銷被告公司於94年9月30日股
    東臨時會選任董事錢鵬倫、錢世明、蔡清雲、丁廣鉉、洪堯
    欽，與選任監察人謝璧蓮之股東會決議，即無理由，應予駁
    回。
六、因本案事證已臻明確，兩造其餘主張陳述及所提之證據，均
    毋庸再予審酌，附此敘明。
七、結論：原告之訴為無理由，依民事訴訟法第78條、第85條第
    1項判決如主文。
中    華    民    國    95    年    6    月    21    日
                  民事第六庭    法  官  郭美杏
以上正本係照原本作成
如對本判決上訴，須於判決送達後20日內向本院提出上訴狀
中    華    民    國    95    年    6     月    22    日
                                書記官  潘惠梅


司法院資訊處製作；財團法人民間司法改革基金會備份。
